臺灣板橋地方法院民事判決　　　　　　100年度重訴字第203號
原　　　告　羅鐘雄
訴訟代理人　陳金漢律師
被　　　告　羅松軒
　　　　　　王麗枝
上　一　人
訴訟代理人　徐建弘律師
上列當事人間請求返還借款事件，經本院於民國100 年9 月5 日
言詞辯論終結，判決如下：
    主    文
被告羅松軒應給付原告新臺幣肆佰貳拾萬元，及民國一百年三月
二十四日起至清償日止，按年息百分之五計算之利息。
原告其餘之訴駁回。
訴訟費用由被告羅松軒負擔。
本判決第一項得假執行。
原告其餘假執行之聲請駁回。
    事    實
壹、程序事項：
    按訴狀送達後，原告不得將原訴變更或追加他訴，但減縮應
    受判決事項之聲明者，則不在此限，民事訴訟法第255 條第
    1 項第3 款定有明文。原告原起訴主張被告應共同給付原告
    新臺幣（下同）720 萬元及自起訴狀繕本送達翌日起至清償
    日止，按年息5 ％計算之利息。嗣更正為被告應共同給付原
    告420 萬元及自起訴狀繕本送達翌日即民國100 年3 月24日
    起至清償日止，按年息5 ％計算之利息，核屬減縮請求之金
    額，參酌前揭說明，自應准許。
貳、實體事項：
一、原告起訴主張：
  (一)被告二人為原告兒子及媳婦，於88年元月間，被告二人為購
    買坐落於新北市三重區（改制前為台北縣三重市○○○○街
    54 －29 號1 、2 樓廠房及土地，共同向原告商借720 萬元
    ，原告分別於同年1 月22日、同年3 月4 日（匯款二筆）、
    同年3 月24日、同年4 月20日，以原告及妻羅陳碧秀名義為
    匯款人，分五筆各匯付150 萬元、110 萬元、90萬元、350
    萬元及20萬元至被告夫妻所開設之利徠企業社華南銀行二重
    分行之000- 00-000- 0000 號帳戶，被告夫妻承諾會努力經
    營工廠，盡速返還借款。
  (二)詎科，迄今12年，工廠大賺，還清銀行貸款，且南遷擴廠，
    被告夫妻僅於88年6 月3 日返還300 萬元，其餘款項迄今並
    無返還分文，原告本念於親誼，再三忍讓，惟被告又於98年
    12 月14 日將上揭廠房以2,100 萬元出售予訴外人誠源建設
    開發有限公司，仍未見還貸原告，農曆年亦不見兒媳返家或
    一通慰問電話，原告僅能以訴訟催告被告二人迅速還款。
  (三)被告二人迄今並未還款，爰依消費借貸之法律關係提起本件
    訴訟，並聲明如前揭減縮聲明所示；願供擔保請准宣告假執
    行。
二、被告王麗枝則以：
  (一)原告確實有先後匯款720 萬元至利徠企業社（該社原負責人
    為被告羅松軒，嗣於88年4 月12日變更為被告王麗枝）。而
    門牌號碼新北市三重區○○○街54之29號之房地，被告於88
    年購買時之價格為1,530 萬元，連同裝潢及房屋仲介佣金支
    出近2000餘萬元，被告王麗枝婚前財產、嫁妝及娘家借款總
    計即達1,265 萬元，則果若購買該屋確實有借貸之需要，則
    被告向銀行借款金額拉高即可，又何有必要僅向銀行借貸50
    0 萬元？而反過來向原告借貸？
  (二)原告所匯入之720 萬元，其中有300 萬元是另一被告羅松軒
    向原告所借，故系爭房地向銀行之貸款500 萬元，且貸款核
    撥後，被告王麗枝即受另一被告羅松軒之指示於88年6 年3
    日匯還原告羅鐘雄300 萬元，其餘的420 萬元部分，實際上
    是原告贈與給被告二人購屋所需，兩造間並無消費借貸關係
    存在。被告羅松軒拋妻棄子多年，不顧家庭，期間多次向伊
    索錢未果，今使利用原告之名義謊稱共同消費借貸再次向伊
    要錢。
  (三)若果本院認定前揭420 萬元並非贈與，且兩造間有消費借貸
    關係存在，因金額720 萬元屬於可分之債，被告二人各應分
    擔之金額為360 萬元，則審酌被告王麗枝業已匯還300 萬元
    予原告，則被告王麗枝實際應負擔之金額，亦僅為60萬元等
    語置辯，並聲明駁回原告之訴；如受不利益之判決，願供擔
    保請准宣告免為假執行。
三、被告羅松軒則以：
    伊確實離家出走，且目前未與被告王麗枝及子女居住，主要
    原因是岳父即被告王麗枝之父親嚴重干預被告二人間之事業
    ，致伊與王麗枝之感情生變。但上開事情，並無法影響被告
    二人共同向原告借款720 萬元供購屋使用之事實，且渠等僅
    還款300 萬元，迄今仍有420 萬元未清償。對於原告之主張
    ，則為認諾。
四、兩造所不爭執之事實：
  (一)被告二人現為夫妻關係，原告與被告羅松軒為父子關係。
  (二)利徠企業社原負責人為被告羅松軒，嗣於88年4 月12日變更
    為被告王麗枝。
  (三)原告分別於同年1 月22日、同年3 月4 日（匯款二筆）、同
    年3 月24日、同年4 月20日，以原告及妻羅陳碧秀名義為匯
    款人，分五筆各匯付150 萬元、110 萬元、90萬元、350 萬
    元及20萬元至被告夫妻所開設之利徠企業社華南銀行二重分
    行之000- 00-000- 0000 號帳戶。
  (四)上開款項係供作被告二人購買坐落於新北市三重區○○○街
    54 －29 號1 、2 樓廠房及土地。
  (五)被告王麗枝受另一被告羅松軒之指示，於88年6 年3 日匯款
    300萬元予原告。
五、本件之爭點厥為，原告前揭匯款原因究是被告羅松軒個人之
    借款或被告二人共同之借款？或是如被告王麗枝所辯為原告
    贈與被告二人購屋之用？茲分述如下：
  (一)按稱消費借貸者，於當事人間必本於借貸之意思合致，而有
    移轉金錢或其他代替物之所有權於他方之行為，始得當之。
    是以消費借貸，因交付金錢之原因多端，除有金錢之交付外
    ，尚須本於借貸之意思而為交付，方克成立。倘當事人主張
    與他方有消費借貸關係存在者，自應就該借貸意思互相表示
    合致及借款業已交付之事實，均負舉證之責任，其僅證明有
    金錢之交付，未能證明借貸意思表示合致者，仍不能認為有
    該借貸關係存在（最高法院98年台上字第1045號判決可供參
    照）。又當事人主張有利於己之事實者，就其事實有舉證之
    責任，民事訴訟法第277 條前段亦已明定。請求履行債務之
    訴，除被告自認原告所主張債權發生原因之事實外，應先由
    原告就其主張此項事實，負舉證之責任，必須證明其為真實
    後，被告於其抗辯事實，始應負證明之責任，此為舉證責任
    分擔之原則（最高法院43年台上字第377 號判例意旨參照）
    ，若原告先不能舉證，以證實自己主張之事實為真實，則被
    告就其抗辯事實即令不能舉證，或其所舉證據尚有疵累，亦
    應駁回原告之請求（最高法院17年上字第917 號判例意旨參
    照）。
  (二)原告雖起訴主張被告二人共同借款720 萬元，嗣後僅清償30
    0 萬元，尚有420 萬元並未清償等情，則為被告王麗枝所否
    認，並辯稱兩造間並無消費借貸關係存在等語。是以，參酌
    前揭說明，原告自應就兩造間確實有消費借貸，負舉證責任
    ，並提出有利於己之證據，以實其說，即應就金錢交付及消
    費借貸契約意思表示合致存在各節舉證證明，始得信其主張
    為真實，合先敘明。
  (三)查原告自陳：被告王麗枝為伊之媳婦，利徠企業社之負責人
    為被告羅松軒，王麗枝則為公司之會計，前揭匯款均至利徠
    企業社，對於利徠企業社之經營狀況並不清楚，匯款之原因
    是給被告羅松軒購屋使用等語（見本院卷第51頁背面- 第52
    頁之言詞辯論筆錄）：另一被告羅松軒亦辯稱：伊告訴父母
    想在臺北有固定之住所，給妻兒有所保障，由伊出面向父母
    借款，購屋後岳父告訴伊身為公司負責人，避免日後有債務
    糾紛遭查封，要伊以妻子即被告王麗枝為登記名義人等語（
    見本院卷第25-26 頁之言詞辯論筆錄），參酌前揭供述內容
    以觀，並無法推論出原告與被告王麗枝確實存有消費借貸之
    關係。
  (四)再者，原告匯款之原因既系是欲供被告羅松軒購屋使用，並
    無法單純以原告於88年4 月22日匯款時，利徠企業社負責人
    業已變更被告王麗枝而為有利於原告之認定。況且，現代社
    會生活，匯款入他人帳戶之原因本即多端，或贈與，或借款
    或借用帳戶不足而一，原告仍應就消費借貸之合意積極舉證
    ，尚難以匯款購買之房地以被告王麗枝為登記名義人，而逕
    認原告與被告王麗枝間有消費借貸關係存在。
  (五)被告羅松軒雖辯稱原告所匯入之720 萬元，是被告二人共同
    向原告之借款，然此部分為另一被告王麗枝所否認。經查被
    告二人間感情不睦，被告羅松軒離家多年，此期間均由王麗
    枝負責養家及照養子女等事實，為兩造所不爭執，復有被告
    王麗枝所提出被告二人間之電子信件往來內容在卷可稽（見
    本院卷第96-105頁），被告羅松軒並以王麗枝懷疑伊有外遇
    ，且伊事業遭岳父干擾、侵占為由，故憤而離開事業經營並
    離家出走等情以觀，被告二人間早有嫌隙存在，被告羅松軒
    前揭共同借款事實之自認，即不利於被告王麗枝之陳述，應
    不足取。
六、綜上所述，原告迄今並無法積極舉證證明原告與被告王麗枝
    間有任何消費借貸關係存在，且尚難僅以原告曾匯款至利徠
    企業社而為不利於被告王麗枝之認定。是以，原告依據消費
    借貸之法律關係請求被告王麗枝應共同負擔420 萬元之債務
    ，為無理由，應予駁回。至於原告主張與被告羅松軒有消費
    借貸關係存在，被告羅松軒對於原告之請求，亦當庭為認諾
    之意思表示（見本院卷第25頁），故原告依據消費借貸之法
    律關係，請求被告羅松軒應給付原告420 萬元，及自起訴狀
    繕本送達被告羅松軒翌日即100 年3 月24日起至清償日止，
    按年息5 ％計算之利息，為有理由，應予准許。
七、末按本於被告認諾所為之判決，法院應依職權宣告假執行，
    民事訴訟法第389 條第1 項第1 款定有明文。被告羅松軒對
    於原告之請求，既為認諾，參酌前揭說明，本院應依職權宣
    告假執行。至於原告雖聲明願供擔保請准宣告假執行，然此
    僅為促請本院前揭職權宣告，本院對原告此聲請自無庸為准
    駁之諭知。至於原告敗訴部分，其假執行之聲請，已失所附
    麗，應予駁回，附此敘明。
八、因本案事證已臻明確，兩造其餘主張、陳述及所提之證據暨
    攻擊防禦方法，經本院審酌後，認均與本案判斷結果無影響
    ，毋庸再予一一審酌，附此敘明。
九、結論：本件原告之訴為一部有理由，一部無理由，依民事訴
    訟法第79條，判決如主文。
中    華    民    國   100    年    9     月    29    日
                  民事第二庭    法  官  吳振富
以上正本係照原本作成
如對本判決上訴，須於判決送達後20日內向本院提出上訴狀。如
委任律師提起上訴者，應一併繳納上訴審裁判費。
中    華    民    國   100    年    9     月    29    日
                                書記官  吳語杰